臺灣臺中地方法院刑事判決　　　　　 100年度訴字第2038號
公　訴　人　臺灣臺中地方法院檢察署檢察官
被　　　告　陳忠案
上列被告因違反毒品危害防制條例案件，經檢察官提起公訴（
100年度毒偵字第1865號），本院判決如下：
    主  文
陳忠案無罪。
    理  由
一、公訴意旨略以：被告陳忠案前於民國（下同）98年間因施用
    毒品案件，經本院裁定令入戒治處所強制戒治，於99年5月
    17 日執行完畢釋放。詎其不知悔改，復於前揭強制戒治執
    行完畢釋放後5年內，又基於施用第一級毒品海洛因之犯意
    ，於100年2月14日下午3時59分許回溯96小時內之某時，在
    不詳地點，以不詳方式，施用第一級毒品海洛因1次。嗣因
    其為毒品列管人口，於100年2月14日，經採集其尿液送驗，
    結果呈可待因與嗎啡陽性反應，始查悉上情，因認被告涉有
    毒品危害防制條例第10條第1項之施用第一級毒品罪嫌。
二、按犯罪事實應依證據認定之，無證據不得認定犯罪事實；又
    不能證明被告犯罪或其行為不罰者，應諭知無罪之判決，刑
    事訴訟法第154條第2項、第301條第1項分別定有明文。次按
    事實之認定，應憑證據，如未能發現相當證據，或證據不足
    以證明，自不能以推測或擬制之方法，以為裁判基礎；而認
    定不利於被告之事實，須依積極證據，苟積極證據不足為不
    利於被告事實之認定時，即應為有利於被告之認定，更不必
    有何有利之證據；所謂認定犯罪事實之積極證據，雖不以直
    接證據為限，間接證據亦包括在內，然而無論直接或間接證
    據，其為訴訟上之證明，須於通常一般之人均不致有所懷疑
    ，而得確信其為真實之程度者，始得據為有罪之認定，倘其
    證明尚未達到此一程度，而有合理之懷疑存在時，自不能以
    推測或擬制之方法，以為有罪裁判之基礎（最高法院30年上
    字第816號、40年臺上字第86號、76年臺上字第4986號判例
    意旨參照）。又刑事訴訟法第161條第1項規定：檢察官就被
    告犯罪事實，應負舉證責任，並指出證明之方法。因此，檢
    察官對於起訴之犯罪事實，應負提出證據及說服之實質舉證
    責任。倘其所提出之證據，不足為被告有罪之積極證明，或
    其指出證明之方法，無從說服法院以形成被告有罪之心證，
    基於無罪推定之原則，自應為被告無罪判決之諭知（最高法
    院亦著有92年臺上字第128號判例參照）。
三、公訴意旨認被告涉有施用第一級毒品罪嫌，係以被告經採集
    其尿液送中山醫學大學附設醫院檢驗科藥物檢測中心檢驗結
    果，呈可待因與嗎啡陽性反應，為其主要論斷之依據。惟訊
    據被告於警、偵訊中及本院準備程序與審理時均堅詞否認有
    何施用第一級毒品海洛因之犯行，辯稱：伊服刑出監後就沒
    有再施用毒品，驗尿前，伊因咳嗽而曾服用從中科藥局買來
    的咳嗽感冒藥物，伊懷疑是因服用該咳嗽感冒藥而致伊尿液
    呈嗎啡及可待因陽性反應，如果伊有施用毒品，就不可能準
    時前往驗尿等語。經查：
（一）被告因係列管之毒品犯罪人，而經臺中市政府警察局烏日
      分局偵查隊定期調驗，被告乃依通知於100年2月14日前至
      臺中市政府警察局烏日分局接受尿液採驗，經警採集其尿
      液檢體（檢體編號Ｚ000000000000），並由被告親自封緘
      蓋印後，送請中山醫學大學附設醫院檢驗科藥物檢測中心
      以氣相層析質譜儀分析法檢驗，結果為：可待因濃度為
      8904ng/mL，嗎啡濃度為1197ng/ mL，均高於其閾值濃度
      300ng/mL，判定尿液中之可待因及嗎啡含量均呈陽性反應
      等情，為被告所不否認，並有應受尿液採驗人尿液檢體採
      集送驗紀錄表2份（附於警卷第19、21頁）及中山醫學大
      學附設醫院檢驗科藥物檢測中心實驗編號第0000000號之
      尿液檢驗報告1紙（附於警卷第17頁）在卷可按，此部分
      事實，應堪認定。
（二）惟被告堅詞否認有何施用第一級毒品海洛因之犯行，並於
      本院準備程序時提出其所辯稱服用之咳嗽感冒藥2包(內均
      含紅色及白色膠囊1顆、黃色藥錠1顆、綠色藥錠1顆、深
      藍色及淺藍色膠囊1顆、淺藍色藥錠2顆)為證。本院因而
      將其所庭呈之咳嗽感冒藥送請法務部調查局鑑定若服用送
      鑑之藥物，尿液中是否會檢出可待因與嗎啡代謝物？又需
      服用多少劑量方會致尿液中檢驗出如上開尿液檢驗報告中
      所示之可待因與嗎啡數值？經法務部調查局於100年9月7
      日以調科壹字第10000497270號鑑定書函覆略以：送驗藥
      錠經以氣相層析質譜儀法鑑定，發現除淺藍色藥錠含可待
      因成分外，其餘藥物均未發現含鴉片類毒品或藥品成分；
      人體若服用上開淺藍色藥錠後所排出之尿液，可能檢出如
      來函所附尿液檢驗報告之可待因與嗎啡陽性反應；惟尿液
      中檢出可待因及嗎啡濃度與施用劑量、施用頻率、施用方
      法、飲用水多寡、個人體質、代謝狀況、尿液酸鹼值及尿
      液存放環境等因素有關，隨個案而異，是承詢有關藥品施
      用劑量問題，歉難估算，有上開鑑定書可參（附於本院卷
      第29至30頁），足認被告所庭呈之咳嗽感冒藥，確有可能
      於服用後致尿液中呈嗎啡及可待因陽性反應。
（三）復查海洛因經人體代謝後，在尿液中會產生單乙醯嗎啡、
      游離態嗎啡及大量結合態嗎啡，不會代謝產生可待因；但
      非法濫用之海洛因毒品在製造過程中常含有少量雜質乙醯
      可待因，乙醯可待因經人體代謝後，在尿液中會產生可待
      因，因此非法施用海洛因毒品者，在尿液中可檢出較大量
      之嗎啡成分及較少量可待因成分。另可待因服用後經人體
      代謝，在尿液中會產生游離態可待因、游離態嗎啡、結合
      態可待因及結合態嗎啡，因可待因代謝速率較嗎啡快，因
      此在治療過程中，尿液中可待因含量遠大於嗎啡含量。美
      國國家濫用藥物研究所（National Institute of Drug
      of Abuse,NIDA）基於上揭之理論提出：「尿液中總可待
      因（游離態加結合態）含量大於300ng/ml，且嗎啡與可待
      因含量比例小於二比一時，判定為使用可待因」，國內所
      有尿檢單位均參考此一標準作為研判之依據，但在實務上
      國內查獲之海洛因毒品內常摻有各種不同之物質，如稀釋
      物澱粉、興奮劑、鎮靜劑、解熱鎮痛劑、抗組織胺藥、支
      氣管擴張劑等，甚至有摻入大量可待因之案例，因此上述
      研判僅適用於一般單純施用海洛因毒品或服用可待因藥品
      。經查國內常用的鎮咳藥物如複方甘草合劑錠(或溶液)、
      綜合感冒藥(含可待因)，因藥物內含有嗎啡或可待因成分
      ，服用後在尿液中會產生嗎啡及可待因成分，此與施用海
      洛因毒品之情形相似，但在嗎啡與可待因相對含量上有所
      差異，可作為研判之參考，此有法務部法醫研究所93年10
      月13日法醫毒字第0930003574號函在卷可參（附於本院卷
      第38、39頁）。而本件被告經警所採集之尿液送驗結果，
      尿液中可待因檢出量為8904ng /m L，而嗎啡檢出量為
      1197ng/mL，嗎啡與可待因含量比值顯然小於2，依前開法
      務部法醫研究所函釋意見，本件被告確有可能僅係單純服
      用可待因藥品而致其尿液中有上開含量之可待因及嗎啡。
（四）再者，經本院向法務部調查局及中山醫學大學附設醫院函
      詢上開尿液檢驗報告所載嗎啡與可待因之數值，是否可確
      認係因服用含有可待因成分藥錠，而排除係因服用海洛因
      毒品所致？法務部調查局於100年9月28日以調科壹字第
      10000526640號函覆略以：依英國藥學協會所編之『Clark
      e's Isolation and Identification of Druges』乙書第
      491頁所載，口服可待因後24小時內約有86%經由尿液排出
      排出，其中40%至70%為可待因原態或其共軛物，5%至15%
      為嗎啡或其共軛物；人體服用含可待因成分之藥錠後所排
      出之尿液，可能檢出如來函尿液檢驗報告所示之可待因及
      嗎啡陽性反應，但該尿液檢驗報告結果僅可排除單純施用
      海洛因毒品情形，至於是否有可待因與海洛因混合施用情
      形，則歉難研判。另中山醫學大學附設醫院則於100年9月
      26日以中山醫港100川仁字第1000008287號函覆略以：由
      於可待因於人體施用後會代謝出嗎啡，若單純使用可待因
      藥物，有可能產生此檢驗結果；此個案確認有施用可待因
      藥物，但是否有混用海洛因藥物成分，則無法由檢驗數據
      直接判定，建議可檢驗尿液中六-乙醯嗎啡(6-AM)即為單
      乙醯嗎啡，雖然尿液中6-AM 檢測期限很短，但其存在便
      可確認曾施用海洛因，此分別有上開函文在卷足憑（附於
      本院卷第41至43頁)，是依前揭函文意旨雖不能確認被告
      於採集上開送驗尿液檢體前並無施用毒品海洛因之情事，
      但仍可確認被告於採尿前確有服用含可待因成分藥錠之行
      為。故本院為辨明被告於採集尿液檢體前，除有服用含可
      待因成分之藥錠外，是否亦有混用海洛因之情事？乃依上
      開中山醫學大學附設醫院函文所載意旨，調取被告之尿液
      檢體委請中山醫學大學附設醫院鑑定是否含有六-乙醯嗎
      啡(6- AM )成分？經該院以氣相層析質譜儀-化學游離法
      (GC/MS- NCI )檢驗，結果並未於被告之尿液檢體中測得
      六-乙醯嗎啡(6-AM)成分之存在，此有中山醫學大學附設
      醫院中港分院100年10月27日中山醫港100川仁字第100000
      9282號函暨檢附之中山醫學大學附設醫院檢驗科藥物檢測
      中心實驗編號0000000號尿液檢驗結果報告可按(見本院卷
      第46、47頁)，雖尿液中之六-乙醯嗎啡檢測期限很短，然
      由被告之尿液檢體既無確認被告另有混用海洛因之情事，
      依「罪疑惟輕」之法理原則，自應為有利於被告之事實認
      定。
（五）綜上，被告確有可能係因服用其所提出之咳嗽感冒藥，而
      致其尿液有上開尿液檢驗報告所示之可待因與嗎啡陽性反
      應，復無證據足認被告另有混用海洛因毒品之情事，堪認
      被告所辯其採尿前僅有服用咳嗽感冒藥，而無施用第一級
      毒品海洛因等情，並非虛妄，洵堪採信。
（六）至被告雖於應受尿液採驗人尿液檢體採集送驗紀錄表上之
      「應受尿液採驗人於前三日曾否服用藥物？」欄，勾選「
      否」之選項(見警卷第19頁)，惟其於本院審理時已陳稱：
      伊認為該欄是問伊有無施用毒品海洛因的意思，因伊並沒
      有施用海洛因，所以伊便勾選「否」；且伊於警詢筆錄中
      已有向警員表明有服用保力達、感冒藥等語(見本院卷第
      59、60頁)，參以被告於警詢時確有供稱：伊有服用咳嗽
      感冒藥及喝保力達藥酒等藥品及喝咖啡，可能因此才驗有
      可待因及嗎啡陽性反應等語，顯見被告確有可能係因誤解
      上開採尿紀錄表之「藥物」意義為毒品，而誤勾選「否」
      之選項，尚難因而遽認被告上開所辯有所不實；又被告雖
      於本院準備程序時方提出上開咳嗽感冒藥為證，然其於警
      、偵訊中已均否認有何施用第一級毒品海洛因之犯行，並
      一再辯稱其有服用感冒藥等情，而檢警並未因而進一步要
      求被告提出其所稱服用之藥物以供調查，迄本院準備程序
      時經本院命被告須提出其所稱服用之藥物，被告方提出上
      開咳嗽感冒藥供本院為上述之調查，足見被告係因不知如
      何主張自身權利，方未能於警、偵訊中提出上開咳嗽感冒
      藥供檢警調查，亦尚難因此而認被告所辯並非實在。再者
      ，經本院向中科藥局函詢是否曾經販售被告所庭呈之上開
      藥物？中科藥局雖函覆略以：附件藥物所使用之包裝與內
      容物與本局所使用之包裝與藥物之顏色、形狀、大小差異
      均甚大，故非本局所調配，本局亦無額外附說明書予患者
      ，故與本局無關等語，有上開函附卷可參（見本院卷第54
      頁)，然縱認中科藥局上開函文所述為真實，亦僅能認被
      告所提出之咳嗽感冒藥並非購自中科藥局，惟按認定犯罪
      事實應依證據，為刑事訴訟法所明定，故被告否認犯罪事
      實所持之辯解，縱屬不能成立，仍非有積極證據足以證明
      其犯罪行為，不能遽為有罪之認定，亦為最高法院30年上
      字第1831號判例意旨所揭櫫，自無從據此而為不利於被告
      之認定；況被告確已提出含可待因成分之咳嗽感冒藥，且
      參以國人於罹患感冒時，不至醫院就醫，而自行前往坊間
      西藥房購買成藥服用之情形亦屬常見，益徵實無從僅因中
      科藥局之上開函文即認被告所辯不足採信，附此敘明。
四、綜上所述，本件公訴人所舉之證據尚無從使本院獲致被告確
    有施用第一級毒品海洛因之確切心證，自不能以推測或擬制
    之方法，為被告有罪之認定。此外，本院在得依或應依職權
    調查證據之範圖內，復查無其他積極證據足認被告確有公訴
    人所指之犯行，揆諸前揭說明，不能證明被告犯罪，自應為
    被告無罪之諭知，以昭審慎。
據上論斷，應依刑事訴訟法第301 條第1 項前段，判決如主文。
本案經檢察官鄒千芝到庭執行職務。
中    華    民    國   100    年    12    月    26    日
            刑事第五庭    審判長法  官  楊真明
                                法  官  張瑋珍
                                法  官  簡璽容
以上正本證明與原本無異。
如不服本判決應於收受送達後10日內向本院提出上訴書狀，並應
敘述具體理由；其未敘述上訴理由者，應於上訴期間屆滿後20日
內向本院補提理由書（均須按他造當事人之人數附繕本）「切勿
逕送上級法院」。
                                書記官  張雅如
中    華    民    國   100    年    12    月    26    日